【裁判字號】    88,交易,529
【裁判日期】    890317
【裁判案由】    過失致死
【裁判全文】
臺灣臺北地方法院刑事判決                        八十八年度交易字第五二九號
    公  訴  人  臺灣臺北地方法院檢察署檢察官
    被      告  甲○○
    選      任  張炳煌
    辯  護  人  林重宏
右列被告因過失致死案件，經檢察官提起公訴（八十八年度偵字第一七三七二號），
本院判決如左：
    主      文
甲○○因過失致人於死，處有期徒刑伍月，如易科罰金以參佰元折算壹日，緩刑貳年
。
    事      實
一、甲○○於民國八十八年七月二十七日上午十時許，騎乘車號ＳＤＷ－四二六號輕
    型機車，沿台北市○○路○段由東往西方向行駛，途經台北市○○路○段、恆光
    街交岔路口時，甲○○本應注意注意汽車行駛時，駕駛人應隨時注意車前狀況，
    並採取必要之安全措施，而依當時情形又非不能注意，竟疏未注意車前狀況及採
    取必要之安全措施，適有未考領任何機車駕駛執照之周緒成騎乘車號ＧＨＬ－三
    三五號重型機車沿恒光街由北往南方向行駛至該處，而遭甲○○所騎乘之機車撞
    及，周緒成因此人車倒地，經送醫急救後延至同日下五時許，因顱內出血頭部鈍
    傷不治死亡。甲○○於肇事後，於警員前往現場處理時，在其上開犯行未為任何
    有偵查犯罪職權之公務員已知悉前，不逃避接受裁判而當場向警員自首，承認其
    為肇事人，而知上情。
二、案經台北市政府警察局文山第一分局移送台灣台北地方法院檢察署檢察官偵查起
    訴。
    理      由
一、訊據被告固不否認有於前開時間騎乘前揭車號機車在前述地點與被害人周緒成所
    騎乘機車發生肇事之事實，核與被害人周緒成之家屬即其子乙○○就此部分所供
    述之情節相符，並有記載本件事故發生情形之道路交通事故調查報告表一份附卷
    可稽（偵查卷第二九頁參照），惟對本件事故之發生矢口否認有任何過失，辯稱
    ：我有注意車前狀況云云，惟查：
  （一）被告於案發後接受警方偵訊時供稱：我車沿木新路由東向西行駛於外側快車
        道至肇事地點時我右前擋泥板撞及在我前方之ＧＨＬ－三三五號機車左側而
        肇事，當時我行駛至路口時，發現該ＧＨＬ－三三五號重機車在路口早在我
        前方，我便開始閃避，但未閃避過而撞上（相驗卷第十六頁反面談話紀錄表
        參照），是由被告上開供述以觀，其在通過上開開肇事地點時，既發現被害
        人周緒成所騎乘機車「早在」其所騎乘機車前方，斯時其所應採取之必要安
        全措施應係緊急將車煞停方可避免二車相撞及，而不是憑恃自己之駕駛技術
        視得否閃避過被害人周緒成所騎乘機車，是被告見被害人周緒成騎乘機車早
        在其前方通過路口，竟係採取較不安全之閃避措施，而非採取較為安全之煞
        停安全措施，即難認其已善盡必要之注意義務，按道路交通安全規則第二條
        第一項第一款規定，該規則中所用汽車一詞定義，包括機器腳踏車在內，又
        汽車行駛時，駕駛人應隨時注意車前狀況，並採取必要之安全措施，道路交
        通安全規則第九十四條第三項亦定有明文，被告騎乘前揭車號機車經過上開
        肇事路口，本即應隨時注意車前狀況，並採取必要之安全措施，而依當時情
        形又非不能注意，竟疏未注意車前狀況及採取必要之安全措施，致其所騎乘
        機車撞及在其前方所行駛之被害人周緒成所騎乘機車，其就本件事故之發生
        負有過失甚為明確，而被害人周緒成確實因本件事故致顱內出血頭部鈍傷不
        治死亡，亦業經經檢察官督同法醫師相驗屬實，製有勘驗筆錄、相驗屍體證
        明書、驗斷書在卷可稽（相驗卷第十八頁、第二一頁至第二四頁參照），被
        害人周緒成之死亡與被告之上開過失行為間有相當因果關係，雖被害人周緒
        成未考領任何機車駕駛執照即騎乘重型機車在道路上行駛（相驗卷第十九頁
        反面被害人周緒成之子乙○○之供述參照），而就本件事故之發生同有過失
        ，然被告就本件事故之發生已有如前所述之過失，要不得據此而得認被告無
        庸就其過失犯行負責，本件事證明確，被告犯行堪以認定。
  （二）公訴人於起訴書犯罪事實欄雖記載被告就本件事故之發生係有「貿然超速」
        行駛之過失，細鐸公訴人上開記載，恐係因被告於案發後接受員警偵訊時供
        稱其於肇事當時之時速為「四十幾公里」（前揭談話紀錄表）及在偵查程序
        中供稱其於肇事當時之時速為「約每小時四十五公里」（偵查卷第二七頁反
        面訊問筆錄參照），復台北市車輛行車事故鑑定委員會（以下稱鑑定委員會
        ）就本件事故發生原因所為鑑定結果亦據被告上開供稱其於肇事當時之時速
        為四十幾公里之供述而認被告就本件事故之發生，已違反道路交通安全規則
        第九十三條第一項第三款所規定輕型機車行車速度在市區道路不得超過三０
        公里之規定，而有超速行駛之過失為據，而經本院將本次事故發生之原因送
        請台北市政府交通局覆議結果，該局雖亦憑被告上開於警訊中所供稱其於肇
        事當時之時速為四十幾公里之供述而認被告就本件事故之發生有【涉嫌】超
        速行駛之過失，惟本院按行為人於道路上發生交通事故後，就其於事故當時
        之行車速度究為若干所為之陳述，因目前除特種車輛如公共汽車、營業用大
        客車上裝設有行車紀錄器，可隨時以電子方式紀錄該部汽車之行車速度外，
        於一般汽車或機車並未有是種裝置之配備，故除非剛好行為人於發生交通事
        故之前一剎那適有去注意自己所駕駛汽車或騎乘機車之時速碼錶，而可清楚
        記憶自己之行車時速，否則衡諸一般國民生活經驗法則，在道路上駕駛汽車
        或騎乘機車，駕駛人所隨時注意者乃所駕駛車輛之前後左右車行狀況，鮮有
        隨時注意自己所駕駛汽車或騎乘機車之時速碼錶之駕駛狀態，而只有偶而會
        去注意時速碼錶，故發生交通事故後，行為人所自稱其於肇事當時之時速為
        若干之供述，是否真與事實相符，已堪存疑，且按被告於警訊時稱其於案發
        當時之時速為四十幾公里之陳述，該項陳述依學者之見解已屬刑事被告對於
        犯罪事實中之構成要件事實一部承認自己刑事責任之供述，而屬於自白之範
        圍（卷附日本學者河上和雄著【自白】一書第一頁至第四頁參照，蓋交通事
        故刑事案件，行為人有無超速行駛之過失，其構成要件之內涵全部乃行為人
        有本應注意依道路交通安全規則之規定之速度行駛，而能注意竟疏未注意超
        速，故行為人自承超速行駛，乃僅為行為人自承疏未注意超速行駛而已，尚
        未屬對於構成要件全部之事實為自白），是被告於訴訟上或訴訟外就其有無
        違反道路交通安全規則規定所為對己不利之陳述，該陳述既屬自白，法院於
        訴訟上即須依刑事訴訟法第一百五十六條第一項「被告之自白，非出於強暴
        、脅迫、利誘、詐欺、違法羈押或其他不正之方法，且與事實相符者，得為
        證據。」及第二項「被告之自白，不得作為有罪判決之唯一證據，仍應調查
        其他必要之證據，以察其是否與事實相符。」規定，於卷存證據資料內另有
        其他客觀積極證據足以補強被告所做該對己不利之自白，法院方得憑被告該
        對己不利之自白及其他補強證據認定行為人確有違反道路交通安全規則各該
        條文規定之違規行為，經查本件道路交通事故調查報告表之現場圖中並未有
        被告所騎乘機車煞車痕之記載，另其上雖有被告所騎乘機車於倒地後留有四
        點七公尺長煞車痕之記載，然並無任何客觀之科學數據可以推論被告所騎乘
        機車於發生碰撞後留有上開四點七公尺之刮地痕一定係被告騎乘機車以四十
        幾公里之速度行駛與被害人周緒成所騎乘機車發生擦撞倒地後而生，另本件
        車禍事故又無任何現場目擊證人，是於本件卷存證據資料內，對於公訴人、
        鑑定委員會及台北市政府交通局所認定被告有超速行駛之事實，實僅有被告
        於案發後之一份警訊筆錄及訊問筆錄而已，而別無其他積極之客觀補強證據
        得以證明被告於該訴訟外所做對己不利之自白為屬真實（本院亦無蒐集其他
        證據以資認定被告有無超速行駛事實之義務，最高法院八十七年度台非字第
        一號判決可資參照），核諸前揭說明，本院自難單憑被告前開於公判庭外所
        做之對己不利自白，而在別無其他積極客觀補強證據可資證明被告該對己不
        利之自白為屬實在之情況下遽認被告確有超速行駛，對此必須併予說明。
  （三）末查公訴人將本件事故發生之原因送請鑑定委員會鑑定結果，該委員會雖以
        前述肇事地點為一有燈光號誌管制四方車輛行人行進之交岔路口，且因無任
        何現場目擊證人可以證明究為被告或被害人闖紅燈，故於出具之鑑定意見書
        中認被告與被害人二方均「涉嫌」有違反號誌管制之過失，而台北市政府交
        通局於本件之覆議意見書亦同此認定被告與被害人均涉嫌有違反號誌管制之
        過失，本院按姑不論鑑定委員會與台北市政府交通局就本件事故發生原因所
        為上開鑑定及覆議結果，就被告與被害人有無違反號誌管制之過失部分均使
        用【涉嫌】之用詞，而與該二機關就其他事故為鑑定、覆議時所作之確定結
        論【即未使用涉嫌之用語】迴異，且行政機關固可以現場並無任何目擊證人
        ，而認被告與被害人【雙方均有涉嫌】違反號誌管制之過失，惟法院於訴訟
        上當不能因為對於待證事實，尤其是交通車禍事故中關於係肇事者或被害者
        違反號誌管制誌之待證事實，如因乏直接目擊證人或其他間接證據等證據資
        料可資認定即推論被告與被害人均涉嫌違反號誌管制，此際法院即應依訴訟
        上之待證事實「倘有懷疑，則從被告之利益作解釋」（in dubi opro reo）
        之證據法則為事實之認定，是本件卷存證據資料內既無任何直接或間接證據
        可資證明被告確有如鑑定委員會及台北市政府交通局所認被告【涉嫌】有違
        反號制管制之過失，本院即難遽以認定被告就本件事故之發生確有如鑑定委
        員會及台北市政府交通局所認有涉嫌違反號誌管制之過失（從而公訴人於其
        起訴書未採鑑定委員會於其上開鑑定意見中所載被告有涉嫌違反號制管制之
        過失，應屬正確之推論），亦須一併加以說明。
二、核被告甲○○所為，係犯刑法第二百七十六條第一項之過失致人於死罪。被告於
    肇事後，於警員前往現場處理時，在其上開犯行未為任何有偵查犯罪職權之公務
    員已知悉前，不逃避接受裁判而當場向警員自首，承認其為肇事人，有台北市政
    府警察局交通警察大隊於八十八年十二月二十七日以該隊北市警交大四字第八八
    六六一八二二００號函覆本院所檢附之自首調查報告表一份附本院卷可稽，是被
    告既已向該管公務員申述犯罪事實，而不逃避接受裁判，已合於刑法第六十二條
    前段所定對於未發覺之犯罪自首而接受裁判之要件，應依該條規定減輕其刑。爰
    審酌被告其智識程度、品行、過失程度、犯後已與被害人家屬成立和解（本院卷
    內之和解書參照）及被告之犯後態度等一切情狀，量處如主文所示之刑，並諭知
    易科罰金之折算標準。末查被告前未曾受有期徒刑以上刑之宣告，此有台灣高等
    法院檢察署刑案記錄簡覆表一紙附卷可憑，其經此偵查審判經過，自當知所警惕
    而無虞再犯，本院綜核各情認上開刑之宣告，已足策其自新，因認所宣告之刑，
    以暫不執行為適當，併諭知緩刑二年，以啟自新。
據上論斷，應依刑事訴訟法第二百九十九條第一項前段，刑法第二百七十六條第一項
、第六十二條前段、第四十一條、第七十四條第一款，罰金罰鍰提高標準條例第一條
前段、第二條，判決如主文。
中      華      民      國    八十九    年      三      月     十七     日
                                      臺灣臺北地方法院交通法庭
                                          法  官  葉建廷
右正本證明與原本無異。
如不服本判決，得於判決送達後十日內向本院提出上訴狀。
                                          書記官  江虹儀
中      華      民      國    八十九    年      三      月     二十     日
附錄本案論罪科刑法條全文：
刑法第二百七十六條第一項：
一因過失致人於死者，處二年以下有期徒刑、拘役或二千元以下罰金。
二從事業務之人，因業務上之過失致人於死者，處五年以下有期徒刑或拘役，得併科
  三千元以下罰金。


司法院資訊處製作；財團法人民間司法改革基金會備份。
